臺灣高雄地方法院民事判決
110年度簡上字第137號
上  訴  人  張淑銀  
訴訟代理人  田崧甫律師
被 上訴 人  吳燕淑  

上列當事人間請求損害賠償事件，上訴人對於民國110年5月18日
本院高雄簡易庭110年度雄簡字第499號第一審簡易判決提起上訴
，經本院於111年9月7日言詞辯論終結，判決如下：
    主      文
原判決關於駁回上訴人後開第二項部分，暨訴訟費用之裁判（除
確定部分外）均廢棄。
被上訴人應再給付上訴人新臺幣捌萬元，及自民國一一０年一月
九日起至清償日止，按週年利率百分之五計算之利息。
其餘上訴駁回。
第一審（除確定部分外）、第二審訴訟費用由被上訴人負擔六分
之一，餘由上訴人負擔。
    事實及理由
一、按當事人至第二審程序，違背民事訴訟法第447條規定，提
    出新攻擊或防禦方法，如他造已表示無異議或無異議而就該
    訴訟有所聲明或陳述者，即喪失責問權，此項程序上之瑕疵
    ，亦因其不責問而為補正，此觀同法第197條第1項之規定自
    明（最高法院96年度台上字第1783號判決意旨參照）。查上
    訴人固於第二審始提出「被上訴人於附表編號1、2、3所示
    之時間、地點，皆有與訴外人莊清榮親嘴，而侵害原告配偶
    身分法益」之主張，但上訴人於一審提出之不起訴處分書之
    附表，已記載被上訴人於偵查中自承有親嘴行為，且被上訴
    人對上訴人於第二審始提出該新攻擊方法，並未異議而逕對
    之答辯（見本院卷第101頁），依上說明，此項程序上之瑕
    疵即因其不責問而為補正。
二、上訴人起訴主張：上訴人與其配偶即訴外人莊清榮於民國76
    年5月18日結婚至今，被上訴人為上訴人之鄰居，被上訴人
    明知莊清榮為有配偶之人，卻於附表所示之時間，在附表所
    示之地點，與莊清榮為附表所示之行為。被上訴人與莊清榮
    發生附表所示之5次行為，均係故意侵害上訴人基於配偶關
    係之身分法益，且情節重大，上訴人因此精神上受有莫大痛
    苦，應得就被上訴人5 次侵害行為，各請求被上訴人賠償慰
    撫金新臺幣（下同）10萬元，合計50萬元。為此依民法第18
    4條、第195條，於原審聲明：㈠上訴人應給付被上訴人50萬
    元，及自起訴狀繕本送達翌日起至清償日止，按週年利率5 
    %計算之利息。㈡願供擔保，請准宣告假執行。
三、被上訴人則以：不爭執有與莊清榮為附表所示之行為，但當
    初是莊清榮發現伊離婚、心理空虛，才主動騷擾伊，要求伊
    當他的地下情人，莊清榮未經伊同意就對伊為附表所示之行
    為，之後再拿錢給伊，要伊不要跟上訴人說，但伊不願破壞
    上訴人之婚姻，故仍主動告知上訴人，要求上訴人管好莊清
    榮，不要再來糾纏伊，是其並無侵害上訴人配偶權益等語，
    資為抗辯。並於原審聲明：被上訴人之訴及假執行之聲請均
    駁回。　　
四、原審審理結果，判命被上訴人應給付上訴人2萬元，及自110
    年1 月9日起至清償日止，按週年利率5 ﹪計算之利息，駁回
    被上訴人其餘之訴。上訴人就其敗訴部分不服，提起上訴，
    並補陳：被上訴人與莊清榮自108年年中即開始交往，並互
    以地下情人自居，附表所示日期值農曆春節期間，本應是闔
    家團圓日子，卻發生附表所示5次之行為，且其中附表編號1
    至3，莊清榮與被上訴人尚有「親嘴」行為，足見2人約會次
    數頻繁，非如原審所認，僅因金錢緣故發生不正當行為，較
    無感情牽絆，是原判決認定事實及判斷加害情節上，顯有違
    誤。又被上訴人與莊清榮秘密交往後，上訴人全然不知，之
    後莊清榮不滿被上訴人屢屢向其索要金錢花用，甚至於109
    年2月中以電話威脅莊清榮索討6000元，莊清榮交付6000元
    後，便萌生與被上訴人分手之念頭，詎莊清榮提出分手後，
    被上訴人心有不甘，於109年5月7日至上訴人住處叫囂咒罵
    ，將其與莊清榮間不正當交往事實全盤托出，上訴人才知悉
    2人姦情，甚感憤怒痛心，被上訴人竟於當日前後6次進出上
    訴人住處大吵大鬧，故意將上訴人之家醜對外大肆宣揚，街
    坊鄰居因而議論紛紛，致上訴人痛苦不堪，被上訴人之後又
    憑空捏造遭莊清榮性侵，提起刑事告訴，上訴人身為莊清榮
    之配偶，不免遭此連累，全家人名譽受損，精神上飽受痛苦
    煎熬。原審酌定之慰撫金數額與實務上類似案件相較，實屬
    過低，難謂適當。上訴聲明：㈠原判決不利於上訴人部分廢
    棄。㈡上開廢棄部分，被上訴人應再給付上訴人48萬元，及
    自110年1 月9日起至清償日止，按週年利率5 ﹪計算之利息
    。被上訴人則補稱：司法院大法官以釋字第791號解釋闡明
    刑法通姦罪業限制人民憲法第22條所保障之性自主權，違反
    憲法第22條所保障之性自主權，違反憲法第23條比例原則，
    自109年5月29日公布日起失其效力，我國憲法對於以婚姻約
    束配偶雙方忠誠義務，亦不再強調婚姻之制度性保障，轉為
    重視婚姻關係中配偶雙方平等、自主之個人自主決定權，足
    見配偶彼此間為相互獨立自主之個體，不因婚姻關係所負之
    忠誠義務而有支配他方意志或自主決定之特定權利，自不應
    承認隱含配偶為一方客體，受一方獨占、使用之配偶權概念
    ，故上訴人不得以被上訴人侵害其配偶權為由，請求被上訴
    人負侵權行為損害賠償責任。縱認被上訴人構成侵權行為，
    共同侵權行為連帶債務人間，應類推適用民法第217條關於
    與有過失之規定，依各加害行為對損害之原因力及與有過失
    之輕重程度，以定各連帶債務人應分擔之義務。被上訴人與
    莊清榮為共同侵權行為人，莊清榮多次至被上訴人住處騷擾
    、糾纏被上訴人，與被上訴人之交往居於主動地位，對於造
    成上訴人精神上痛苦及程度，顯較被上訴人為重，應負擔較
    高比例之損害賠償責任，但上訴人僅對被上訴人請求侵權行
    為損害賠償，未對莊清榮請求，不啻就莊清榮應分擔部分已
    免除其債務，自不得將莊清榮共同侵權行為所生之損害轉嫁
    而由被上訴人一人獨自承擔，原審酌定慰撫金2萬元並無不
    合等語。答辯聲明：上訴駁回。
五、兩造不爭執事項：
  ㈠上訴人與其配偶即訴外人莊清榮於76年5月18日結婚至今，莊
    清榮為有配偶之人。被上訴人為上訴人之鄰居。
  ㈡莊清榮有於附表所示之時間，在附表所示之地點，與被上訴
    人為附表所示之行為，行為時，被上訴人知悉莊清榮為有配
    偶之人。 
  ㈢被上訴人為高職畢業，目前在家裡幫忙送牛奶，每月收入約2
     萬元。
六、兩造爭執事項：
  ㈠莊清榮與被上訴人如附表所示之行為，是否不法侵害上訴人
    之配偶身分法益？是否情節重大，構成侵權行為？
  ㈡若構成侵權行為，原審判准之慰撫金是否過低？上訴人得請
    求被上訴人賠償之慰撫金若干？
  ㈢上訴人有無對共同侵權行為人莊清榮免除其應分擔之部分債
    務？是否影響被上訴人應賠償之金額？　
七、本院之判斷：
  ㈠莊清榮與被上訴人如附表所示之行為，是否不法侵害上訴人
　  之配偶身分法益？是否情節重大，構成侵權行為？
　⒈按因故意或過失，不法侵害他人之權利者，負損害賠償責任
    ；故意以背於善良風俗之方法，加損害於他人者，亦同，又
    不法侵害他人之身體、健康、名譽、自由、信用、隱私、貞
    操，或不法侵害其他人格法益而情節重大者，被害人雖非財
    產上之損害，亦得請求賠償相當之金額，且於不法侵害他人
    基於父、母、子、女或配偶關係之身分法益而情節重大者，
    準用之；數人共同不法侵害他人之權利者，連帶負損害賠償
    責任，民法第184 條第1 項、第195 條第1 項前段、第3 項
    、第185 條第1 項前段分別定有明文。又婚姻關係以夫妻共
    同生活為目的，夫妻間應彼此尊重，互守忠實義務，保持其
    共同生活之圓滿、安全及幸福，此種關係具有人格之性質，
    對配偶雙方均具有重大利益，是侵害配偶身分法益之行為，
    並不以通姦、相姦行為為限，倘夫妻任一方與他人間存有逾
    越結交普通朋友等一般社交行為之不正常往來，其行為已逾
    社會一般通念所能容忍之範圍，已達破壞婚姻共同生活之圓
    滿安全及幸福之程度，即足當之，至情節是否重大，則應視
    個案侵害程度、損害狀況、被害人之痛苦程度及忍受能力等
    個別情事，客觀判斷之。 　　　　
  ⒉被上訴人對其於附表所示之時間，在附表所示之地點，有與
    莊清榮為附表所示之行為，行為時，被上訴人知悉莊清榮為
    有配偶之人等情，於本院審理中已表示不爭執（見本院卷第
    101頁），被上訴人明知莊清榮有配偶，仍與之為親嘴、撫
    摸或親胸部、下體等親密行為，顯已逾越一般異性朋友交往
    之分際，而屬婚姻關係外之不正常往來，超越社會一般通念
    所能容忍之範圍，已影響莊清榮與上訴人間忠誠、互信之基
    礎，破壞上訴人婚姻生活之圓滿安全及幸福，而背於善良風
    俗，是被上訴人與莊清榮之上開行為，係以背於善良風俗之
    方法，侵害上訴人之配偶身分法益，且屬情節重大，上訴人
    依上述規定請求賠償非財產上之損害，自屬有據。被上訴人
    與莊清榮為共同侵權行為人，依民法第185 條第1 項前段規
    定，應連帶負損害賠償責任。又連帶債務之債權人得對於債
    務人中之一人或數人或其全體，同時或先後請求全部或一部
    之給付，為民法第273 條第1 項所明揭，上訴人自得僅向連
    帶債務人中之一人即被上訴人請求賠償。　　　　
　⒊被上訴人雖辯稱是遭莊清榮主動騷擾、莊清榮未經其同意擅
    自對其而為云云，並對莊清榮提出妨害性自主刑事告訴，惟
    莊清榮於該刑案警詢時已陳稱：親嘴、撫摸胸部、親吻胸部
    、摸下體是雙方合意的，被上訴人都願意（見原審卷139、1
    41頁），對照被上訴人於該刑案警詢時亦證述：莊清榮對我
    親嘴、摸胸、親胸、手指侵入下體之過程中，沒有持械、使
    用暴力、藥物或其他方法使我無法反抗，但他用金錢來引誘
    我。我的意識都是清醒的，但是他都一直用金錢誘惑我所以
    才會同意（見原審卷155、159頁），於原審及本院先後具狀
    或當庭陳述：我現在真的很後悔那時候為了小錢，答應做他
    的地下情人（見原審卷169頁、本院卷第254-255頁），另參
    酌被上訴人如附表所示多次與莊清榮單獨外出，且被上訴人
    對莊清榮提出妨害性自主刑事告訴後，臺灣高雄地方檢察署
    檢察官已認定被上訴人並非受莊清榮強制為之，而為不起訴
    處分，被上訴人提起再議亦遭駁回而告確定，此有該署109
    年度偵字第19503號不起訴處分、臺灣高等檢察署高雄檢察
    分署109年度上聲議字第2258號再議處分書在卷可稽（見原
    審卷27-31、33-43頁），足認莊清榮對被上訴人所為附表之
    行為及親嘴，係經被上訴人同意，而無被上訴人所稱遭莊清
    榮騷擾、未經同意擅自而為之情形。
  ⒋被上訴人固又辯稱：108年12月間伊父母曾多次向上訴人請託
    勿讓莊清榮再騷擾伊，伊於附表所示行為發生後後，亦有告
    知上訴人請其顧好莊清榮，勿再對伊性搔擾，故伊並無侵害
    上訴人配偶身分法益云云，惟姑不論上訴人否認被上訴人父
    母曾告知上情，縱被上訴人此部分陳述為真，被上訴人父母
    有無勸誡上訴人、被上訴人事後有無告知上訴人、附表所示
    行為是哪一方主動、哪一方被動，均無礙於被上訴人明知莊
    清榮為上訴人之夫，仍同意與莊清榮為附表所示行為，渠2
    人之行為不法侵害上訴人之配偶身分法益之認定。
　⒌被上訴人雖再辯稱：釋字第791號解釋將通姦罪及相姦罪除罪
    化，自不應承認隱含配偶為一方客體，受一方獨占、使用之
    配偶權概念，故上訴人不得以侵害配偶權為由，請求被上訴
    人負侵權行為損害賠償責任云云，惟刑法第239條通、相姦
    罪之刑罰規定，固經司法院大法官以釋字第791號解釋宣告
    違憲，而自該解釋公布之日起失其效力，然其理由係以：以
    刑罰處罰通、相姦之行為，固符合適合性原則之審查，然無
    法通過必要性及衡平性原則之審查，因而牴觸憲法第22條保
    障性自主權、憲法第23條之比例原則而違憲。細繹司法院釋
    字第791號解釋之解釋文及解釋理由書揭示之內容，該號解
    釋所審查之標的，係刑法第239條通、相姦罪之規定是否合
    憲。亦即婚姻關係中配偶之一方受憲法制度性保障之婚姻制
    度（即制度性保障），與配偶之他方或第三人受憲法第22條
    保障之性自主權、性行為自由發生基本權衝突時，國家是否
    得以刑罰為手段介入，而制裁通姦及相姦行為，以保障婚姻
    制度。司法院大法官多數意見在上開解釋中之見解，最終依
    比例原則審查以刑罰作為保障婚姻制度及配偶之一方，而制
    裁通、相姦之一方配偶及第三人之手段，因由國家以刑罰處
    罰通、相姦行為，並非最小之侵害手段，且因其所保障之公
    益甚小，影響個人隱私權、性自主權重大，且因國家介入懲
    罰違反婚姻忠誠義務配偶亦可能造成婚姻關係之負面影響，
    故其造成之損害較大，故遭司法院大法官宣告違憲。然釋字
    第791號解釋仍然肯認婚姻制度乃受憲法之制度性保障，國
    家為維護婚姻，仍得制定相關規範以約束配偶雙方忠誠義務
    之履行，以維持婚姻制度及個別婚姻之存續，並未完全排除
    以其他法律規定（以相較於以刑罰手段，對侵害配偶身分法
    益之他方配偶或第三人之基本權利干預較為輕微之處罰或賠
    償手段）制裁為婚外感情交往或合意性交行為之他方配偶或
    第三人之可能性。而民法第195條第3項有關於侵害他人之配
    偶身分法益者，應負賠償非財產上損害之規定，即屬立法者
    基於對於婚姻制度之制度性保障及對個別婚姻存續之維護所
    制定之法規範。故配偶身分法益受侵害時，受害人自得依民
    法第195條第3項準用第1項規定，請求加害人賠償非財產上
    損害。被上訴人此部分所持法律見解，為本院所不採。
  ㈢上訴人得請求被上訴人賠償之慰撫金若干？
　  按慰藉金之賠償須以人格權遭遇侵害，使精神上受有痛苦為
    必要，其核給之標準固與財產上損害之計算不同，然非不可
    斟酌雙方身分資力與加害程度，及其他各種情形核定相當之
    數額（最高法院51年台上字第223號判例意旨參照）。茲審
    酌上訴人學歷為國小畢業，目前擔任正音汽車材料行之會計
    職務，每月薪資收入5萬元，被上訴人為高職畢業，在家裡
    幫忙送牛奶，月收入約2萬多元，分據兩造陳報在卷（見原
    審卷第67、120頁），及兩造稅務電子匣門財產所得調件明
    細表所示之財產、所得狀況（見限制閱覽卷）、暨被上訴人
    侵害行為之次數、日期相近密接、對上訴人婚姻生活之圓滿
    、幸福破壞之程度等一切情狀，因認上訴人請求每次侵害行
    為各10萬元，合計請求50萬元之慰撫金過高，應以每次侵害
    行為各2萬元，合計10萬元為適當。
　㈣上訴人有無對共同侵權行為人莊清榮免除其應分擔之部分債
    務？是否影響被上訴人應賠償之金額？
  ⒈被上訴人雖抗辯上訴人僅對被上訴人請求侵權行為損害賠償
    ，未對莊清榮為請求，不啻就莊清榮應分擔之部分免除其債
    務，則被上訴人之賠償金額自應扣除莊清榮應分擔之部分云
    云。惟上訴人否認有免除莊清榮損害賠償債務情事，而民法
    第343條規定：「債權人向債務人表示免除其債務之意思者
    ，債之關係消滅」。故免除債務，須債權人向債務人表示免
    除其債務之意思，債之關係始歸消滅。又民法第273條規定
    ：「連帶債務之債權人，得對於債務人中之一人或數人或其
    全體，同時或先後請求全部或一部之給付。連帶債務未全部
    履行前，全體債務人仍負連帶責任」，被上訴人、莊清榮共
    同不法侵害上訴人之配偶身分法益，構成共同侵權行為，固
    應連帶負損害賠償責任，但本件上訴人自陳是針對其所受全
    部損害請求，且只對被上訴人1人請求（見本院卷第234頁）
    ，上訴人僅對被上訴人一人提起本件損害賠償之訴，請求為
    全部損害賠償債務之履行，按諸民法第273條第1項規定及上
    開說明，於法自無不可。上訴人雖未對其配偶莊清榮請求損
    害賠償，然此舉僅係不向莊清榮請求而已，尚難執此遽謂上
    訴人已免除莊清榮對之所負侵權行為損害賠償債務。被上訴
    人固另謂其父母有於108年12月間告知上訴人，請上訴人叫
    莊清榮不要再騷擾被上訴人，而免除莊清榮之債務云云，但
    108年12月間侵權行為事實尚未發生，莊清榮之損害賠償債
    務尚未發生，自無免除之可能。被上訴人復未提出其他證據
    證明上訴人業已免除莊清榮債務，故被上訴人抗辯上訴人已
    免除莊清榮債務，自不足採信。其據此抗辯伊之賠償金額應
    扣除莊清榮應分擔之部分云云，亦不足取。
　⒉被上訴人又辯稱共同侵權行為連帶債務人間，應類推適用民
    法第217條關於與有過失之規定，依各加害行為對損害之原
    因力及與有過失之輕重程度，以定各連帶債務人應分擔之義
    務云云，惟此應僅涉及連帶債務人間內部分擔而已，不論連
    帶債務人間內部分擔比例如何，債權人本得依民法第273條
    規定，請求連帶債務人負全部之給付。是被上訴人此部分辯
    解於法未合，而無可採。故被上訴人雖聲請通知證人即被上
    訴人之母蔡美雲、被上訴人之胞弟吳典信，欲證明莊清榮多
    次至被上訴人住處騷擾、糾纏被上訴人、莊清榮與被上訴人
    之交往係居於主動之地位，對於造成上訴人精神上痛苦之原
    因力及程度，較被上訴人為重，及被上訴人父母有於108年1
    2月間告知上訴人，請上訴人叫莊清榮不要再騷擾被上訴人
    ，而免除莊清榮之債務等情。惟上訴人於侵權行為發生後，
    並未免除莊清榮之債務，業如前述，被上訴人亦不因而同免
    ，仍須就上訴人全部損害負賠償責任，則被上訴人與莊清榮
    間之內部應如何分擔，不影響被上訴人與上訴人間賠償範圍
    、金額，故無再為調查之必要。
  ㈤原審判決主文、理由判命被上訴人賠償之慰撫金金額均記載
    2萬元，僅判決結論該段記載為3萬元，3萬元顯為誤繕，特
    此敘明。
八、綜上所述，上訴人依民法第184條第1項前段、第195條第3項
    、第1項，請求被上訴人給付10萬元，及自起訴狀繕本送達
    翌日即110年1月9日（見原審卷第65頁送達證書）起至清償
    日止，按週年利率5﹪計算之利息，為有理由，應予准許，逾
    此範圍之請求即無理由，應予駁回。原審命被上訴人給付尚
    有不足，上訴意旨求予廢棄改判，命被上訴人再予給付，於
    此不足範圍內，自屬正當，爰廢棄改判如主文第2項所示。
    又超過上開應准許部分之請求，原審予以駁回並無不當，上
    訴意旨求予廢棄改判，為無理由，應予駁回。　　
九、據上論結，本件上訴為一部有理由，一部無理由，依民事訴
    訟法第436條之1第3項、第450條、第449條第1項、第79條，
    判決如主文。　　
中　　華　　民　　國　　111 　年　　9 　　月　　22　　日
                  民事第一庭  審判長法　官　蔣志宗
                                    法  官  趙  彬
                                    法  官  陳筱雯
以上正本係照原本作成。
本判決不得上訴。
中　　華　　民　　國　　111 　年　　9 　　月　　22　　日
                                    書記官  張宸維
附表
編號 時間 地點 行為態樣 1 109年1月26日16時30分許至17時30分許 高雄市鳳山區被告住家（高雄市○○區○○0街00號） 莊清榮摸被上訴人胸部及下體，及親被上訴人胸部、親嘴 2 109年1月27日19時30分許至20時30分許 被告住家斜對面 同上 3 109年1月28日20時30分許至21時30分許 旗津 同上 4 109年1月29日 西子灣莊清榮車上 莊清榮摸被上訴人胸部及下體，及親被上訴人胸部 5 109年1月30日 小港大坪頂莊清榮車上 莊清榮摸被上訴人胸部及下體，及親被上訴人胸部